臺灣桃園地方法院民事判決　　　　　　94年度簡上字第271 號
上　訴　人　甲○○
　　　　　　丁○○
上2 人共同
訴訟代理人　呂傳勝 律師
複代理人　　呂丹琪 律師
被上訴人　　乙○○
　　　　　　丙○○○
上2 人共同
訴訟代理人　康勝男 律師
複代理人　　陳文雄 律師
上列當事人間請求拆屋還地事件，上訴人對於中華民國94年11月
2日本院中壢簡易庭92年度壢簡字第360 號第一審判決提起上訴，
本院於民國96年12月6日言詞辯論終結，判決如下：
    主  文
上訴駁回。
第二審訴訟費用由上訴人負擔。
    事實及理由
一、被上訴人起訴主張：
(一)、緣坐落桃園縣中壢市○○段公坡小段128 地號土地（下稱系
    爭土地）為被上訴人二人共有，應有部分各二分之一，詎訴
    外人鄒春龍未經被上訴人同意，無權占有系爭土地並於地上
    興建磚造建物及圍牆（如原判決附圖紫色、綠色部分，面積
    合計12平方公尺，下稱系爭地上物），至民國77年間輾轉隨
    同同小段129 地號土地及其上門牌號碼桃園縣中壢市○○路
    627 巷22號建物（下稱系爭建物）移轉予上訴人甲○○取得
    所有，嗣上訴人甲○○將之拆除，重建如附圖紫色所示、面
    積8 平方公尺部分，並交付上訴人丁○○及家人使用，已非
    鄒春龍原始所建造，經被上訴人一再催請拆除該占用部分之
    地上物，將所占用之土地返還被上訴人，均未獲置理。抑且
    ，系爭地上物為系爭建物之從物，上訴人在受讓系爭建物時
    不僅取得系爭地上物所有權，亦已取得事實上處分權，是被
    上訴人向上訴人甲○○提起本件訴訟，即無不符，原審認事
    用法並無違誤，上訴人遽指被上訴人對伊請求拆屋還地當事
    人不適格，即屬無據。爰依民法第767 條之規定，請求上訴
    人自地上物遷出，並將磚造建物及圍牆拆除，將土地返還被
    上訴人。
(二)、上訴人甲○○無權占有部分系爭土地，被上訴人自得依土地
    法第105 條、第97條之規定計算請求（自其占用系爭土地時
    起，為方便起見，自78年1 月1 日起算至起訴時起）給付新
    台幣（下同）43,682元（計算式：1,280×12×0.1×2.5+2,
    880×12×0.1 ×3+3,200×12×0.1×3+4,800×12×0.1×
   （1+14 8/365）=3,840+10,368+11,520+12,960+4,994=43,68
    2 ），及自起訴時起至返還系爭土地止，按申報地價年息百
    分之十之金額計算相當於租金之損害賠償或不當得利。
(三)、退一步言，縱認被上訴人就上開越界占用部分之土地不得請
    求上訴人拆屋還地，被上訴人亦得類推適用民法第796 條之
    規定，請求上訴人以相當價額即232,925 元購買系爭地上物
    所占用之部分系爭土地，而請求上訴人給付該部分價款232,
    925 元，及自被上訴人93年9 月3 日所提言詞辯論意旨(八)狀
    繕本送達上訴人之翌日起至清償日止，按年息百分之5 計算
    之利息。
(四)、系爭建物並未申請建造執照，況本件主要爭點與系爭建物曾
    否申請建造執照及使用執照無關，亦與應否受建築法規之規
    範無涉，詎上訴人竟無視其於原審即已提出完工證明書，並
    自認系爭建物並未申請建造執照，而於二審謂系爭空地為系
    爭建物之法定空地，系爭建物如無法定空地即不能辦理建造
    執照、使用執照及房屋保存登記，意圖誤導不言可喻。被上
    訴人等與訴外人陳章明合建時係在62年9 月3 日農業發展條
    例、62年12月24日實施都市計畫以外地區建築管理辦法、63
    年1 月30日區域計畫法、67年1 月23日區域計畫法施行細則
    公布施行前，當無受各該法令規範之餘地，該建築基地為都
    市計畫外之土地，事先未經申請建造執照，於建造時當不必
    經建管單位之指界，是以各該建物所坐落之基地事先當未經
    精確測量，且依法無所謂建蔽率或法定空地之規定，屋後留
    有空地僅係景觀上及銷售上考量，縱有法令可循，仍應視陳
    章明是否依法而定，且系爭地上物所占用之系爭土地是否為
    法定空地，上訴人之前手是否已將之轉售之事實，並非法律
    上推定之事實，當應由上訴人舉證證明之，而縱陳章明於建
    築時未依法令規定屬實，乃陳章明應否受罰或其他行政處分
    之範疇，斷非上訴人取得使用系爭土地正當權源之依據，易
    言之，上訴人有無正當權源乃繫於陳章明而非法令，更何況
    陳章明建築時並無法令可循（法令尚未制訂），是陳章明出
    售上訴人現有房地與其前手鄒春龍時並未包括系爭地上物所
    占用之部分系爭土地。再者，本件增建部分僅供廚房及圍牆
    使用，縱令拆除，亦無礙於所建房屋之整體，被上訴人權利
    行使，所得之利益尚難認較上訴人受損失差距甚大，而無權
    利濫用，且經原審判決詳為指駁，並無違誤。
(五)、求為判決：１、先位聲明：(1)上訴人應自坐落桃園縣中壢市
    ○○段公坡小段128 地號土地上如附圖所示部分面積共計12
    平方公尺之地上物遷出，上訴人甲○○應將上開地上物拆除
    ，將系爭土地面積合計12平方公尺回復原狀返還被上訴人。
    (2)上訴人甲○○應給付被上訴人43,682元（原判決第2 項誤
    載為43,882元），及自90年11月26日起至返還前項所示土地
    之日止，按系爭土地申報地價每平方公尺4,800 元年息10﹪
    計算之損害金。２、備位聲明：(1)上訴人甲○○應各給付被
    上訴人232,925 元，並自被上訴人93年9 月3 日所提言詞辯
    論意旨(八)狀繕本送達上訴人之翌日起至清償日止，按年息5
    ﹪計算之利息。(2)上訴人甲○○應給付被上訴人43,682元，
    及自90年11月26日起至前項清償日止，按系爭土地申報地價
    每平方公尺4,800 元年息10﹪計算之損害金。並聲明：上訴
    駁回。
二、上訴人則以：
(一)、系爭土地於62年間係編定為農業用地，地目為田，而有土地
    法第30條其承受人以能自耕者為限之適用，且不得於其上興
    建房屋，被上訴人於62年間為在重測前地號為64之1 號之土
    地（地目原編定為溜）上興建3 層樓房銷售營利，乃依實施
    都市計劃以外地區建築物管理辦法規定，將重測前原64之1
    及64地號之系爭土地2 筆合併為一筆以利興建房屋，故在被
    上訴人興建房屋之計劃中，部分房屋將同時坐落上開二筆土
    地上，而上開2 筆土地依實施都市計畫以外地區建築管理辦
    法興建建物時，應有建築法關於法定空地之適用，且建築建
    物本應於建築物本身所占之地面周圍留有空地，建物與建物
    間緊臨相接毫無通道之情形實不可想像，即建築物坐落之建
    築基地應係指建築物本身所占之地面與及周圍保留之空地。
    又系爭建物之建築基地即坐落於上開重測前地號64及64之1
    之土地上，因礙於當時土地法第30條規定，並無法將重測前
    就坐落原地號64土地之部分即系爭地上物所占用部分之系爭
    土地（下稱系爭空地），移轉登記予未具自耕農身分之陳章
    明及其後手鄒春龍，2 年後被上訴人將系爭土地地目變更為
    建築用地，但建商並未辦理過戶，是迄今仍登記於原所有權
    人即被上訴人等之名下。又依當時農業發展條例第3 條規定
    及土地法第30條規定可知，被上訴人所有之農地縱得分割，
    亦不得移轉予非自耕農，且被上訴人係於62年9 月3 日農業
    發展條例公布前即62年8 月28日將重測前地號64之土地（屬
    農業用地）予以細分，並非移轉與第三人，亦不受農業發展
    條例之拘束，被上訴人稱鄒春龍於分割土地當時未請求將系
    爭空地一併移轉登記，係因鄒春龍自知其所有建號761 之建
    物坐落基地及其法定空地並未坐落於系爭土地上，故其無請
    求移轉登記之權利云云，顯有誤會。況鄒春龍遲至64年7 月
    始登記取得系爭建物所有權，何能於62年8 月間分割土地時
    請求移轉登記云云，實屬無稽。
(二)、另鄒春龍於64年12月即出售房地予訴外人傅魏樹蘭，傅魏樹
    蘭因繼受當時鄒春龍使用之狀況即包含建物及其坐落基地連
    同法定空地而占有使用之，就系爭土地尚未移轉登記乙節從
    未生疑，嗣被上訴人於66年4月間始將同批建物中建號743之
    原地目為田之原地號64之120之土地（現地號132）移轉登記
    予訴外人王色、66年4月始將建號747之原地目為田之原地號
    64之119之土地（現地號130）移轉登記訴外人吳賴滿，因鄒
    春龍於64年12月出賣建物予傅魏樹蘭後已非建物之所有權人
    ，於65年及66年被上訴人將64之120及64之119地號原地目為
    田之土地移轉登記予吳賴滿及王色時，因已事不關已，其自
    無一併請求移轉登記之可能及必要，而傅魏樹蘭如前述亦未
    在意法定空地是否為另筆土地及有無登記，且66年間王色及
    吳賴滿是否因具自耕農身分而得為移轉登記亦不得而知，職
    是被上訴人稱64地號之其餘建物及其坐落基地移轉登記時，
    倘鄒春龍就系爭土地擁有權利自應請求移轉登記云云，純係
    臆測之飾詞，殊不足採。
(三)、系爭地上物並非上訴人等所建，亦未登記為上訴人等所有，
    ，實為鄒春龍所建，被上訴人不訴請鄒春龍拆屋還地，竟對
    上訴人提起本訴，顯屬當事人不適格。又系爭空地如原判決
    附圖所示紫色及綠色部分共計12平方公尺，為上訴人所有建
    號761 號建物之法定空地，依建築法相關規定，建築房屋如
    未留法定空地，即無法取得建造執照、使用執照，進而辦理
    房屋保存登記，土地登記規則第79條亦有預留法定空地之規
    定，故法定空地與房屋不能分離，為房屋之附屬物，建號76
    1 之建物之基地及法定空地本均應登記於謄本之坐落基地上
    ，並隨同建物移轉登記於其後之繼受人，而建號761 號建物
    原為鄒春龍所有，鄒員斯時除購買系爭建物及其坐落基地外
    ，當然尚包括系爭空地在內，僅如前述原因迄仍登記在被上
    訴人名下，但系爭空地係隨同上開761 號建物及基地一併點
    交與鄒春龍，嗣輾轉由上訴人取得占有，是系爭空地係上訴
    人依買賣關係有權使用，並非無權占有，原審判令上訴人拆
    屋還地，顯有違誤。
(四)、本件系爭地上物並無應限期拆遷或整理之舊違章建築之情事
    ，自非係應受建管單位拆除之標的。又系爭空地面積僅12平
    方公尺（約4 坪），後有水圳，無路可通，亦與被上訴人所
    有同小段95地號土地不相毗連，無法單獨使用，被上訴人提
    起本訴，不僅對上訴人造成損害，亦對自己無任何利益。復
    觀系爭地上物自64年間即處於繼續使用之狀態，對上訴人而
    言自有其存在之經濟上利益，職是被上訴人於逾28年後始提
    起本件請求，足認其有以損害上訴人為目的之權利濫用甚明
    。倘認被上訴人備位之聲明有理由，上訴人主張被上訴人應
    將系爭越界之12平方公尺土地移轉登記給上訴人，上訴人於
    取得前開土地時，應給付相當價額給被上訴人等語置辯。並
    聲明：原判決關於上訴人等敗訴部分廢棄。廢棄部分，駁回
    被上訴人在第一審之訴。
三、兩造不爭執之點：
(一)、中壢市○○段興南小段64、64之1 地號土地上原興建有48棟
    建物（原審卷一第42頁實施都市計畫以外地區興建工程完工
    證明書為憑）。
(二)、依土地登記簿謄本（原審卷一第55頁、卷二第148 頁至164
    頁）所載：
１、中壢市○○段興南小段64地號土地分割增加之中壢市○○段
    興南小段64之57地號（分割增加中壢市○○段公坡小段117
    之1 、117 之2 地號，重測後為中壢市○○段公坡小段117
    地號），其上有系爭第743 、755 、758 、783 建號房屋。
２、中壢市○○段興南小段64地號分割增加中壢市○○段興南小
    段64之117 地號（重測後為中壢市○○段公坡小段118 地號
    ）、中壢市○○段興南小段64之127 地號（重測後為中壢市
    ○○段公坡小段95地號），其上有系爭第1084建號房屋。
３、中壢市○○段興南小段64地號分割後增加中壢市○○段興南
    小段64之120 地號（重測後為中壢市○○段公坡小段132 地
    號）、中壢市○○段興南小段64之119 地號（重測後為中壢
    市○○段公坡小段130 地號）。
４、中壢市○○段興南小段64之1 地號分割增加中壢市○○段興
    南小段64之9 、64之58、64之110 地號（重測後為中壢市○
    ○段公坡小段155 地號）；分割增加之中壢市○○段興南小
    段64之67地號（重測後為中壢市○○段公坡小段129 地號）
    ，上有系爭第761 建號建物。
５、鄒春龍將系爭建物（系爭第761 建號房屋於64年7 月14日直
    接以鄒春龍為原始起造人而為第一次所有權登記，66年3 月
    22日，基地重測公告確定為中壢市○○段公坡小段129 地號
    ）於65年8 月7 日登記移轉予傅魏樹蘭，傅女於70年11月17
    日登記移轉予梁謝榮妹及上訴人甲○○，梁謝榮妹再將其應
    有部分出賣予上訴人甲○○。原判決附圖所示紫色及綠色部
    分之紅磚牆為鄒春龍所加蓋現供廚房使用，併隨前開建物之
    所有權移轉占有。
６、系爭中壢市○○段公坡小段128 地號（土地重測前為中壢市
    ○○段興南小段64之118 號）原地目為田，66年3 月28日變
    更地目為建，係被上訴人共有。
７、92年2 月11日土地複丈成果圖所示，系爭地上物占用系爭土
    地之位置及面積。
四、兩造爭執之點：
(一)、上訴人占用系爭土地有無占有之權源？即原判決附圖所示之
    紫色及綠色部分所坐落之基地（即系爭空地）是否屬系爭建
    物第761 建號房屋之法定空地？
(二)、被上訴人請求拆除系爭地上物並返還土地，是否為權利濫用
    ？
五、本院之判斷：
(一)、本件被上訴起訴當事人適格並無欠缺：
    本件上訴人雖以系爭地上物係鄒春龍所建，並未登記為上訴
    人等所有，被上訴人不訴請鄒春龍拆屋還地，竟對上訴人提
    起本訴，顯屬當事人不適格等語為抗辯，查系爭地上物由鄒
    春龍建造之事實，雖為兩造所不爭執，然系爭地上物從屬於
    系爭建物而存在，自無從分別移轉，而鄒春龍於原審亦證稱
    伊將系爭地上物一併移轉予傅魏樹蘭等語（參見原審卷一第
    144-145 頁），上訴人甲○○亦未否認伊受讓系爭建物後，
    就系爭地上物亦一併占有使用，是上訴人甲○○為系爭地上
    物之所有權人無訛，被上訴人對上訴人提起本件訴訟，當事
    人適格並無欠缺，合先敘明。
(二)、上訴人占用系爭土地並無占有之權源，被上訴人得請求上訴
    人自系爭地上物遷出、上訴人甲○○拆除系爭地上物，並應
    將上開面積12平方公尺之土地返還被上訴人等：
１、本件被上訴人主張其等為系爭土地之所有人，如附圖紫色部
    分（面積8 平方公尺）及綠色部分（面積4 平方公尺）所示
    ，面積合計12平方公尺之土地，為訴外人鄒春龍越界占用，
    嗣於78年間由上訴人甲○○繼受取得所有權，即由上訴人2
    人占用迄今等情，業據其提出與所述相符之土地登記謄本2
    份（原審卷一第9 、10頁）、現場照片2 張（原審卷一第26
    頁）為證，並為上訴人所不爭執，復經原審會同兩造及桃園
    縣中壢地政事務所人員至現場履勘測量屬實，有原審卷附勘
    驗筆錄及桃園縣中壢地政事務所繪製之土地複丈成果圖可憑
    （見原審卷二第99頁、第186 頁），自堪信為真實。
２、按所有人對於無權占有或侵奪其所有物者，得請求返還之，
    對於妨害其所有權者，得請求除去之，有妨害其所有權之虞
    者，得請求防止之，民法第767 條定有明文。又以無權占有
    為原因，請求返還所有物之訴，被告對於原告就其物所有權
    存在之事實無爭執，而僅以非無權占有為抗辯者，原告於被
    告無權占有之事實，無舉證責任，被告應就其取得占有，係
    有正當權源之事實證明之，如不能證明，即應認被上訴人之
    請求為有理由（最高法院72年台上字第1552號判決意旨可資
    參照）。
３、本件被上訴人主張伊為系爭土地所有權人之事實，為上訴人
    所不爭執，上訴人抗辯其所有系爭建物占用系爭土地具有合
    法之權源，則其等自應就此事實為舉證。上訴人等前開所辯
    無非以系爭空地為系爭建物之法定空地，伊向前手購買系爭
    建物時一併購買系爭空地，故有權占有系爭土地，為其論斷
    之依據，是本件首應審究者，乃系爭空地是否為系爭建物之
    法定空地，經查：
(1)、上訴人前開主張固提出系爭建物之土地、建物登記謄本為憑
    ，然該等證據僅足以證明上訴人係向訴外人傅魏樹蘭購買取
    得系爭建物及中壢市○○段公坡小段土地第129 地號土地所
    有權之事實，並無從以之證明上訴人亦為系爭土地之所有權
    人，或系爭建物占用系爭土地有合法權源。再者，證人即興
    建系爭建物之建商陳章明於原審審理時即證稱：當時系爭土
    地是屬於都市計畫範圍外的土地，沒有法定空地或建蔽率的
    規定，當時是搶建，因為系爭土地當時就要被公告為都市計
    畫範圍內..... 系爭房屋的後面，也就是加建部分，原來是
    空地，該部分連接北側的其他空地，都是被上訴人所有，面
    積很大，當時系爭房屋後面的空地，伊未蓋滿，是準備留給
    買受人去利用，而且當時蓋小間一點比較好賣。系爭房屋伊
    賣給鄒春龍，並未跟鄒某說上開空地在買賣範圍內他有權利
    用，其買受面積以所有權狀面積為準等語（見原審卷二第11
    6 頁以下）。而對照於卷附建築改良物登記簿，可知證人陳
    章明出售給鄒春龍之房屋僅坐落中壢市○○段公坡小段土地
    129 地號土地（即重測前同段64-67 地號，見原審卷二第34
    至38頁），而未包括系爭空地，且依當時建築法規無須就系
    爭建物預留法定空地至明。
(2)、此外，證人即在系爭空地上興建系爭地上物之人鄒春龍亦於
    原審審理中證稱：伊確有向陳章明購買系爭建物，如原判決
    附圖a 至b 間之紅磚牆是伊蓋的，當時陳章明沒有告訴伊包
    括紅磚牆內的地是其所有，伊後來看到有空地想將廚房擴大
    ，才蓋上如現狀，後來全部賣給別人，鐵皮屋下的水泥牆、
    磚牆都是伊蓋的等語（參見原審卷一第144-145 頁）；又證
    稱：系爭房屋伊是向陳章明購買的，其中合法部分是陳章明
    蓋的，但是違章加建部分是伊蓋的，加建沒有辦理保存登記
    ..... 是看到隔壁鄰居在屋後加建，伊就跟著加建..... 陳
    章明賣給伊時，也沒有說上開空地是法定空地，伊也沒有問
    陳章明伊買的土地範圍有多大，伊買上開房屋時，後面沒有
    圍牆等語（參原審卷二第115 頁）。是可知證人鄒春龍向證
    人陳章明購買系爭建物及所坐落土地時，並未一併購買原判
    決附圖所示綠色、紫色部分土地，前開占用被上訴人所有土
    地之地上物既係證人鄒春龍買受後始自行增建，其就系爭土
    地並無合法使用之權源，則上訴人主張所占用該部分土地原
    即屬法定空地，隨同系爭建屋一併移轉為上訴人所有，即不
    足採。
(3)、上訴人雖一再以本件系爭建物若未留法定空地即無從取得使
    用執照並辦理保存登記等置辯，然而，姑不論上訴人前開推
    論是否正確，其就系爭空地按如何之比例計算，得以符合相
    關法規之規定，而為系爭建物之法定空地，根本未提出任何
    說明或換算過程，如何可知加計系爭空地，系爭建物始符合
    取得使用執照辦理保存登記之標準？再者，系爭建物所坐落
    土地及系爭土地在系爭建物興建時均屬於都市計畫範圍外之
    土地，當時並未要求法定空地或建蔽率等情，業經證人陳章
    明證述如前，且依系爭建物登記時（64年7 月14日）之建築
    法（該法至65年01月08日始經修正）第11條雖有關於建築物
    基地空地保留之規定，然該法第3 條亦有：「本法之適用地
    區如左：一、實施都市計畫地區。二、實施區域計畫地區。
    三、經內政部指定地區。前項地區外供公眾使用之公有建築
    物，本法亦適用之。第一項第二款之適用範圍及管理辦法，
    由內政部定之」之規定，本件系爭土地及系爭建物所坐落土
    地並非都市計畫區域內土地，既經說明如前，則證人陳章明
    證稱，系爭建物興建當時，不受建築法關於空地保留規定之
    拘束，應堪採信，上訴人徒以現行土地登記規則及建築法之
    規定，推論系爭建物苟無預留法定空地無法辦理保存登記取
    得建造執照，並不足採。
(4)、此外，系爭空地並非法定空地，故無不得與系爭建物分別移
    轉之限制，且系爭空地本即未隨同陳章明、鄒春龍出售系爭
    建物時一併出售，既如前述，則上訴人辯稱系爭空地因礙於
    當時農業發展條例之相關規定，故於售出時未能一併辦理所
    有權移轉登記，以致渠等未登記為所有權人云云，即不足採
    。
(三)、被上訴人請求拆除系爭地上物並返還土地，並非權利濫用。
１、上訴人雖又以系爭地上物並非應受建管單位拆除之標的，且
    系爭空地面積僅12平方公尺，後有水圳，無路可通，亦無法
    單獨使用，被上訴人提起本訴，不僅對上訴人造成損害，亦
    對自己無任何利益。復觀系爭地上物自64年間即處於繼續使
    用之狀態，對上訴人而言自有其存在之經濟上利益，被上訴
    人於逾28年後始提起本件請求，足認其有以損害上訴人為目
    的之權利濫用等語為抗辯。
２、按權利之行使，不得違反公共利益，或以損害他人為主要目
    的。行使權利，履行義務，應依誠實及信用方法。民法第14
    8 條固然定有明文。然若當事人行使權利，雖足使他人蒙受
    不利，但非以損害他人為主要目的，即不在該條所定範圍之
    內。至是否以損害他為人主要目的，應就權利人因權利行使
    所能取得之利益，與他人及國家社會因其權利行使所受之損
    失，比較衡量以定之。
３、查原判決附圖所示紫色及綠色部分面積12平方公尺土地之地
    上物為增建之廚房及磚牆，與系爭建物本體比較，其拆除尚
    難認將影響整棟建物之結構安全，而除去系爭地上物所在部
    分，系爭128 號土地之其他部分既為被上訴人所有，被上訴
    人丙○○○所有同段118 地號土地亦與系爭土地相鄰，是難
    謂被上訴人取回系爭遭占用部分土地後，無與其他部分土地
    合併使用之可能。本件上訴人無權占有系爭土地，已如前述
    ，則被上訴人自得本於民法第767 條之物上請求權規定，請
    求上訴人拆屋還地。被上訴人依法行使其物上請求權，係為
    保障自己之利益，並非專以損害上訴人為目的，難謂有何權
    利濫用之情事。再查民法第767 條之物上請求權，並無消滅
    時效之適用，尚難認在建物興建完成後28年才行使權利即構
    成違反誠信原則及濫用權利，至於拆除系爭地上物後，系爭
    土地即成為素地，而具有較高之使用價值，難認對被上訴人
    毫無利益，上訴人主張係損人不利己之濫用權利亦非可採。
(四)、被上訴人等得請求上訴人甲○○給付不當得利之損害金：
１、按無法律上原因而受利益，致他人受損害者，應返還其利益
    ，民法第179 條前段定有明文。又於城市地方租用房屋之租
    金，以不超過土地及建物申報總價額年息10﹪為限，而前開
    規定於租用基地建築房屋之情形準用之，土地法第97條、第
    105 條分別定有明文。另土地法第97條第1 項規定所謂土地
    地價，依同法施行法第25條之規定，係指法定地價而言；而
    法定地價，依土地法第148 條規定，係指土地所有權人依土
    地法所申報之地價。
２、查系爭土地坐落於桃園縣中壢市○○路627 巷22號後方，自
    有土地法前開規定之適用。又無權占有他人之土地，獲有使
    用之利益，其價額相當於租金，上訴人消極的不拆屋還地之
    行為，致被上訴人所受不能使用、收益土地之損害間，顯有
    因果關係，則被上訴人依不當得利之法律關係，請求上訴人
    給付無權占用系爭土地所獲得相當於租金之利益，即屬有據
    。再按租金之請求權因5 年間不行使而消滅，此為民法第12
    6 條所明定，至於終止租約後之賠償或其他無租賃契約關係
    之賠償，名稱雖與租金異，然實質上仍為使用土地之代價，
    債權人應同樣按時收取，不因其契約終止或未成立而謂其時
    效之計算應有不同（最高法院49年台上字第1730號判例可資
    參照）。準此，本件被上訴人得請求之不當得利，以起訴時
    之90年11月26日起回溯5 年為限，被上訴人逾此部分之請求
    ，即屬無據。查系爭土地之申報地價於83年7 月至86年6 月
    間為每平方公尺3,200 元；86年7 月至89年6 月間為3,600
    元；自89年7 月起至起訴時均為4,800 元等事實，有被上訴
    人於原審所提出之地價謄本在卷可按。是原審審酌系爭土地
    並未緊臨道路，且在上訴人所有之土地及建物之後方，地目
    雖為「建」，但面積僅14平方公尺，須與毗鄰其他土地合併
    使用開發，始可盡其經濟價值，參其繁榮程度、經濟用途，
    上訴人使用所能獲利情形等情，認本件上訴人所受利益金額
    以按土地申報價額年息5 ﹪計算，並無不當。從而，被上訴
    人依不當得利法律關係請求上訴人甲○○給付85年11月26日
    起至90年11月25日止之損害金共計11,741元〈即3,200 ×
    12 ×5﹪×217/365 ＝1,213 （85年11月26日至86年6 月30
    日間之217 日）；3,600 ×12×5 ﹪×3 ＝6,480 （86年
    7 月1 日至89年6 月30日間之3 年）；4,800 ×12×5 ﹪
    ×（1+148/ 365）＝4,048 （89年7 月1 日至90年11月25日
    間之1 年又148 日），＋＋＝11,741，元以下均四捨
    五入〉，並自90年11月26日起至返還前開土地之日止，按日
    給付被上訴人8 元之損害金（即4,800 ×12×5%÷365 ＝8
    ，元以下四捨五入），洵屬正當，應予准許，逾此部分之請
    求，即屬無據，應予駁回。
六、從而，被上訴人依據民法第767 條、第179 條之規定，請求
    ：(1)上訴人應自系爭土地上如附圖所示紫色部分（面積8 平
    方公尺）、綠色部分（面積4 平方公尺）地上物遷出，上訴
    人甲○○並應將前開地上物拆除，將土地返還被上訴人；(2)
    上訴人甲○○應給付被上訴人11,741元，及自90年11月26日
    起至返還前開土地之日止，按日給付被上訴人8 元之損害金
    ，為有理由，應予准許，逾此部分之請求，為無理由，應予
    駁回。原審就上開應准許部分為上訴人等敗訴之判決，於法
    並無違誤，上訴意旨指摘原判決此部分不當，求予廢棄改判
    ，為無理由，應予駁回。
七、本件為判決基礎之事證已臻明確，本院經逐一審酌兩造歷審
    所提攻擊、防禦方法，均與前開論斷結果無礙，爰不再一一
    論述。
八、據上論結，本件上訴為無理由，依民事訴訟法第436 條之1
    第3 項、第449 條第1 項、第78條、第85條第1 項前段，判
    決如主文。
中　　華　　民　　國　　96　　年　　12　　月　　27　　日
                民事第一庭　審判長    法　官　郭琇玲
                                      法　官　吳爭奇
                                      法　官　卓立婷
正本係照原本作成。
如不服本判決，僅得於收受本判決正本送達後20日內，以適用法
規顯有錯誤為理由，向本院提出上訴狀（須依對造人數附繕本及
繳納上訴費）。
中　　華　　民　　國　　96　　年　　12　　月　　31　　日
                                      書記官  冒佩妤
